【裁判字號】    94,訴,1226
【裁判日期】    950530
【裁判案由】    偽造文書等
【裁判全文】
臺灣臺北地方法院刑事判決              94年度訴字第1226號
公  訴  人  臺灣臺北地方法院檢察署檢察官
被      告  己○○
輔  佐  人  丁○○
選任辯護人  陳鴻飛律師
上列被告因偽造文書等案件，經檢察官提起公訴（九十三年度偵
續字第四四三號），本院判決如下：
    主  文
己○○無罪。
    理  由
一、公訴意旨略以：被告己○○係戊○○及丙○○之大媽（戊○○及丙○○為三媽所生），緣戊○○與丙○○之父鍾青雲於
    民國八十四年三月間因病住進國立臺灣大學醫學院附設醫院
    （下稱台大醫院）診治，同年六月三日開始出現缺氧現象，
    至同年六月六日呈現彌留而無意識之狀態，並於同年六月八
    日死亡。惟己○○竟意圖為自己不法之所有，基於概括之犯
    意，趁鍾青雲重病住院意識不清，且其持有鍾青雲印鑑章及
    定期存款單之便，先於八十四年六月五日，至上海商業儲蓄
    銀行中山分行（下稱上海銀行），辦理鍾青雲名下帳號0000
    0000000000號定期存款單之解約手續，解約金本利和為新台
    幣（下同）一百一十一萬七千一百五十九元，先自動存入同
    行鍾青雲名下00000000000000號活期儲蓄存款帳戶後，隨即
    委託不知情之第三人填具取款憑條，偽造鍾青雲之名義領取
    上開金額，且盜蓋鍾青雲之印章在該取款憑條之客戶簽章欄
    上，持向銀行承辦人員行使，再以轉帳方式將該筆款項提出
    ，並以自己名義作成存期三個月，帳號00000000000000號之
    定期存款，而詐得前開款項；己○○復於同年六月七日，再
    度至上海銀行，辦理鍾青雲名下帳號00000000000000號、00
    000000000000號、00000000000000號定期存款單之解約手續
    ，解約金本利和分別為二百一十一萬六千零二元、二百一十
    三萬三千零三十五元、三百一十七萬三千九百九十九元（三
    筆合計共七百四十二萬三千零三十六元），先自動存入同行
    鍾青雲名下00000000000000號活期儲蓄存款帳戶後，再以相
    同手法，用轉帳方式將該筆款項提出，先以自己名義作成存
    期三個月，帳號00000000000000號之定期存款，再於八十四
    年六月三十日解約提出後，存入同行甲○○名下0000000000
    0000號活期儲蓄存款帳戶。己○○前後盜用鍾青雲之印鑑章
    及定期存款單而總共詐得八百五十二萬一千七百元，嗣經戊○○發現，始訴請偵辦。因認被告己○○涉有刑法第二百一
    十六條、第二百十條之行使偽造私文書罪嫌及同法第三百三
    十九條第一項之詐欺取財罪嫌。
二、按犯罪事實應依證據認定之，無證據不得認定犯罪事實；又
    不能證明被告犯罪者，應諭知無罪之判決，刑事訴訟法第一
    百五十四條第二項、第三百零一條第一項分別定有明文。再
    按，刑事訴訟法上所謂認定犯罪事實之證據，係指足以認定
    被告確有犯罪行為之積極證據而言，如未能發現相當證據或
    證據不足以證明，自不能以推測或擬制之方法，以為裁判基
    礎。而刑事訴訟上證明之資料，無論其為直接或間接證據，
    均須達到通常一般之人均不致有所懷疑，而得確信其為真實
    之程度，始得據為有罪之認定，若關於被告是否犯罪之證明
    未能達此程度，而有合理懷疑之存在，致使無從形成有罪之
    確信，根據「罪證有疑，利於被告」之證據法則，即不得遽
    為不利被告之認定，復有最高法院二十九年上字第三一０五
    號、七十六年台上字第四九八六號判例可資參照。
三、本件公訴意旨認定被告涉有前述罪嫌，係以被告之供述、證
    人戊○○與丙○○之證言以及上海銀行之函文，為其主要論
    據。訊據被告固承認有於起訴書所載之時間，持鍾青雲之印
    鑑章至上海銀行辦理該四筆定存解約，惟堅決否認有何偽造
    文書或詐欺之犯行，辯稱：因為華方貿易有限公司（下稱華
    方公司）的會計打電話說公司有一筆錢存在鍾青雲戶頭，我
    就去問鍾青雲，鍾青雲就叫我去解約換成我的名字，並叫我
    保管好，所以我才去解約，日後公司若要用錢再跟我拿，並
    非未經鍾青雲同意就盜用等語。經查：
(1)、被告確有於前述時、地，將鍾青雲在上海銀行前述帳戶之四
    筆定存單解約，先自動存入同行鍾青雲名下之活期儲蓄存款
    帳戶後，再委託不知情之第三人填具取款憑條之戶名、帳戶
    、領取金額等相關資料，盜蓋鍾青雲之印鑑章在該取款憑條
    上，持向銀行承辦人員行使，再以轉帳方式將該筆款項提出
    ，並以自己名義作成定期存款，總計金額為八百五十二萬一
    千七百元乙節，為被告所自承，並有鍾青雲名義之定期存單
    四張、上海銀行中山分行九十一年十一月十三日（九一）上
    中山字第一三一號函、同行九十年一月三十一日（九十）上
    中山字第００二號函、同行八十九年五月十一日（八九）上
    中山字第三三號函各一紙及存摺存款取款憑條二張在卷可稽
    （九十二年度他字第三四一五號卷第二十至二六、二八頁，
    九十三年度偵續字第四四三號卷第四九至五十頁），自堪信
    為真實。
(2)、被告抗辯上開解約改存之動作，係經鍾青雲之授權所為。而
    本院向台大醫院函詢鍾青雲於八十四年六月一日至同年月八
    日住院期間之意識狀況？該院回覆稱：鍾青雲自八十四年六
    月一日迄同年六月八日上午四時，意識均為清楚，此段期間
    尚未放氣管內管，應可開口說話，表達意思。同年六月八日
    上午九時後意識不清、陷入昏迷，並於當天下午六時十五分
    死亡等情，有該院九十四年十月十四日校附醫密字第094021
    1426號函文一份附卷為憑（本院卷第十二頁）。且上開回覆
    內容，亦與鍾青雲於住院期間之護理紀錄資料相符（九十三
    年度偵續字第四四三號卷第七十至七九頁），足見被告辯稱
    於八十四年六月五日、同年月七日所為之解約及轉存行為，
    係經鍾青雲授權所為，實屬可能之事。
(3)、其次，證人即鍾青雲之子丙○○於本院審理時到庭證述：鍾
    青雲過世前印鑑、存摺或存單都自行保管，鍾青雲生前與被
    告住在一起，鍾青雲在八十四年六月間住院時，一直要把遺
    產交給我，可是我不願意，結果被告請求交給她，鍾青雲就
    交給被告，包括財務報表、印鑑章、存摺、定存單等物。鍾
    青雲住院期間，我都在其身邊，但有時會回家洗澡，我離開
    時都是被告在鍾青雲身邊等語屬實（本院卷第五八至五九、
    六二至六三頁）。是鍾青雲生前既與被告同住，死亡前之住
    院期間，亦由被告與丙○○隨侍在旁，故鍾青雲於臨終前將
    財務交代予丙○○，丙○○表示不願接受後，鍾青雲遂交代
    予被告，此實與常情相符。又丙○○既稱鍾青雲把定存單、
    印鑑等遺產交給被告，顯見被告辯稱解約轉存等動作，有經
    鍾青雲之授權等語，係屬有據。
(4)、再者，華方公司之董事為乙○○，鍾青雲則為股東，有公司
    登記資料一份存卷可參（本院卷第八五頁背面、八五之一、
    八五之二頁）。而乙○○於本院審理時到庭證稱：很早就認
    識鍾青雲，合作生意，華方公司有四個股東，我占百分之四
    十，鍾青雲占百分之二十五，台南杜先生占百分之五，林贊
    水占百分之三十，公司有做進出口貿易及珠寶，還沒會帳，
    由鍾青雲跟我各自保管公司一部份錢，我保管一千三百萬，
    鍾青雲保管八百多萬。鍾青雲死後被告有幫華方公司支付部
    分款項，共計一百八十八萬多，但尚未會帳完成，所以還沒
    有分錢等語；核與其於另案審理時證述：鍾青雲帳戶內之八
    百多萬元是華方公司的，是以鍾青雲之名義保管，不是鍾青
    雲個人之錢，我也保管一千多萬等語相符（八十九年度上訴
    字第五七五號戊○○自訴被告等偽造文書案件，見本院卷第
    八六至八八頁）；此外，並有乙○○與被告會帳之明細表一
    張在卷可查，可知乙○○所言屬實（本院卷第六四至六七頁
    、九十三年度偵續字第四四三號卷第一二七頁）。復參酌證
    人即鍾青雲之友人蘇霖波於本院另案審理時（戊○○自訴被
    告及丁○○偽造文書案件，八十八年自字第七０四號）到庭
    證稱：我與華方公司生意往來二十多年，公司已經不做了，
    存款的錢由林贊水、乙○○保管，鍾青雲生前一直想處理，
    但是許多財產無法處理，他們三個股東曾找我調解，我也說
    三人均已年老，如果不處理好，以後更麻煩，但鍾青雲一直
    無法處理等語明確（本院卷第八一、八三頁），益見華方公
    司因未實際會帳結算，故各股東各保有公司之部分資產無誤
    。
(5)、至戊○○於偵查中固稱：鍾青雲大約在八十四年六月四日或
    五日就已經做氣切插管，不能講話，不可能託被告將錢領出
    等語。惟戊○○上開指述核與台大醫院之回函及護理紀錄不
    符，且丙○○於本院審理時並稱：鍾青雲沒有切管，他只有
    用氧氣罩，本案其實是我發現的，本案我比較瞭解等語（本
    院卷第五九、六一、六九）。可見戊○○上開指述並不足採
    ，且無再行傳訊戊○○之必要。
(6)、綜上所述，被告至上海銀行辦理解約轉存事宜時，鍾青雲之
    意識仍然清楚，再參酌被告係鍾青雲之配偶，生前與之同住
    ，彼此之信賴感情自屬深厚，而丙○○亦證稱鍾青雲有將遺
    產交給被告，可見被告陳稱鍾青雲生前有授權其為解約轉存
    行為，自可採信。又鍾青雲生前確有保管華方公司之部分資
    產，已據乙○○、蘇霖波證述在卷，由此益見被告辯稱華方
    公司說有部分錢在鍾青雲名下，鍾青雲遂要其領出保管等語
    ，係屬真實。此外，復查無其他積極證據，足以證明被告有
    何未經授權偽造鍾青雲名義解約領款之偽造文書及詐欺犯行
    ，並使本院達到確信，故依前開法律規定及判例意旨，自應
    為被告無罪之諭知。
據上論斷，應依刑事訴訟法第三百零一條第一項，判決如主文。
本案經檢察官孟令士到庭執行職務。
中    華    民    國    95    年    5    月    30     日
                  刑事第三庭    審判長法  官  林恆吉
                                      法  官  胡宗淦
                                      法  官  游士珺
上正本證明與原本無異。
如不服本判決，應於判決送達後10日內向本院提出上訴狀（應抄
附繕本）。告訴人或被害人如對於本判決不服者，應具備理由請
求檢察官上訴，其上訴期間之計算係以檢察官收受判決正本之日
期為準。
                                      書記官  林素霜
中    華    民    國    95    年    6     月    2     日


司法院資訊處製作；財團法人民間司法改革基金會備份。
